【裁判字號】    97,交抗,795
【裁判日期】    971204
【裁判案由】    聲明異議
【裁判全文】
臺灣高等法院高雄分院刑事裁定         97年度交抗字第795號
抗  告  人  交通部公路總局高雄區監理所
代  表  人  乙○○
受 處 分人  甲○○
上列抗告人因交通違規聲明異議案件，不服臺灣高雄地方法院中
華民國97年10月30日裁定（97年度交聲字第2369號），提起抗告
，本院裁定如下：
    主  文
抗告駁回。
    理  由
一、抗告意旨略以：法乃衡平及至善之術，經大赦而判決免訴者
    ，依行政罰法第26條第1 項前段及第2 項規定，仍得依違反
    行政法上義務規定裁處之，顯見苟未經刑事法院判決處罰，
    即得依違反行政法上義務規定裁處之。又緩起訴是一種便宜
    之不起訴處分，檢察官為緩起訴處分時，依刑事訴訟法第25
    3 條之2 第1 項規定，對被告所為之指示及課予之負擔，係
    一種特殊的處遇措施，並非刑罰，因此，刑事案件經檢察官
    為緩起訴處分確定後，宜視同不起訴處分確定，依行政罰法
    第26條第2 項規定，得依違反行政法上義務規定裁處之，又
    按行政罰法第26條規定：「一行為同時觸犯刑事法律及違反
    行政法上義務規定者，依刑事法律處罰之。但其行為應處以
    其他種類行政罰或得沒入之物而未經法院宣告沒收者，亦得
    裁處之。前項行為如經不起訴處分或為無罪、免訴、不受理
    、不付審理之裁判確定者，得依違反行政法上之義務規定裁
    處之」。是有關一行為同時觸犯刑事法律及違反行政法義務
    規定，經檢察官依刑事訴訟法第253 條之1 為緩起訴處分後
    ，行政機關得否就該違反行政法義務事項再處以行政罰，法
    務部行政罰法諮詢小組第一次會議記錄記載「緩起訴乃附條
    件的不起訴處分，亦即為不起訴處分的一種，此觀諸刑事訴
    訟法第256 條規定自明，故緩起訴確定，行政機關仍得予依
    法處以行政罰。本件受處分人甲○○有酒後違規駕車之行為
    ，其所涉之刑責部分，雖經臺灣高雄地方法院檢察署以95度
    偵字第25052 號為緩起訴處分確定，但其違反行政法上義務
    部分，仍可依道路交通安全管理處罰條例之規定予以裁罰，
    原裁定認為罰鍰部分不得再罰，尚有未洽，爰提起抗告，請
    求撤銷原裁定等語。
二、按汽車駕駛人，駕駛汽車經測試檢定，酒精濃度超過規定標
    準者，處新台幣（下同）15,000元以上60,000元以下罰鍰，
    並當場移置保管其車輛及吊扣其駕駛執照1 年；因而肇事致
    人受傷者，並吊扣其駕駛執照2 年；致人重傷或死亡者，吊
    銷其駕駛執照，並不得再考領，道路交通管理處罰條例第35
    條第1 項第1 款定有明文。又行政罰法第26條規定：一行為
    同時觸犯刑事法律及違反行政法上義務規定者，依刑事法律
    處罰之。但其行為應處以其他種類行政罰或得沒入之物而未
    經法院宣告沒收者，亦得裁處之。前項行為如經不起訴處分
    或為無罪、免訴、不受理、不付審理之裁判確定者，得依違
    反行政法上之義務規定裁處之；同法第1 條規定：違反行政
    法上義務而受罰鍰、沒入或其他種類行政罰之處罰時，適用
    本法。但其他法律有特別規定者，從其規定。故道路交通管
    理處罰條例第35條第1 項第1 款規定，係對行為人違反行政
    法上義務規定之行政罰，則汽車駕駛人酒後駕駛汽車之行為
    ，經測試檢定酒精濃度超過規定標準，同時涉有刑法第185
    條之3 公共危險罪嫌時，道路交通管理處罰機關除有行政罰
    法第26條第1 項但書得處以其他種類行政罰者之情形，得裁
    處其他種類行政罰外；關於罰鍰部分，即應依上開行政罰法
    第26條及道路交通管理處罰條例第10條規定移送地方法院檢
    察署處理，除於移送後再有上開行政罰法第26條第2 項所定
    之不起訴處分確定等事由，得依違反行政法上義務規定裁處
    之情形外，不得逕依道路交通管理處罰條例第35條第1 項第
    1 款規定，裁處行為人罰鍰之行政罰。
三、經查：（一）受處分人甲○○於民國（以下同）95年8 月30
    日23時5 分許，駕駛車號9W－6212號自用小客車，行經鳳山
    市○○路、新甲路口，因汽車駕駛人酒精濃度超過標準（經
    測得每公升0.84毫克，超過每公升0.25毫克），經警掣單舉
    發，爰依道路交通管理處罰條例第35條第1 項第1 款規定，
    裁處受處分人罰鍰新臺幣（下同）4 萬9 千5 百元，及施以
    道安講習。又受處分人所涉犯刑法第185 條之3 部分，業經
    臺灣高雄地方法院檢察署檢察官於95年10月27日以95年度偵
    字第25052 號為緩起訴處分，緩起訴期間為1 年，並命受處
    分人於緩起訴處分確定日起3 個月內，向國庫支付6 萬元，
    受處分人並已於95年12月1 日向國庫支付6 萬元，緩起訴期
    間亦於96年10月27日屆滿等情，有該署96年度緩字第003769
    號自行繳納款項統一收据可稽。（二）按緩起訴期間內，有
    下列情形之一者，檢察官得依職權或依告訴人之聲請撤銷原
    處分，繼續偵查或起訴：１、於期間內故意更犯有期徒刑以
    上刑之罪，經檢察官提起公訴者；２、緩起訴前，因故意犯
    他罪，而在緩起訴期間內受有期徒刑以上刑之宣告者；３、
    違背第253 條之2 第1 項各款之應遵守或履行事項者；刑事
    訴訟法第253 條之3 第1 項定有明文。故經檢察官為緩起訴
    處分者，於緩起訴之猶豫期間內，其最後是否會被檢察官提
    起公訴，應屬懸而未定，亦即緩起訴處分於猶豫期間內尚未
    具有實質之確定力，檢察官於緩起訴期間內，可對被告為繼
    續觀察，如被告顯無反省警惕之情或根本欠缺反省警惕之能
    力，檢察官仍得依職權或依告訴人之聲請，將被告緩起訴處
    分撤銷。又行政罰法第26條已明訂一事不二罰之原則，依該
    條規定，於應受行政罰之行為如經不起訴處分或為無罪、免
    訴、不受理、不付審理之裁判確定者，始得依違反行政法上
    義務規定裁處之。故該條規定並未包括「緩起訴處分」在內
    ，雖「緩起訴處分」最終使被告免於刑事訴追之效果，與「
    不起訴處分」之效果相同，惟緩起訴處分另須於一定期間內
    遵守或履行刑事訴訟法第253 條之2 各款所規定之事項，故
    緩起訴處分是否即等同不起訴處分，即非無疑。本於對被告
    不利益之規定不得任意擴張解釋之原則，行政罰法第26條第
    2 項所謂「不起訴處分確定」之規定，是否包括「緩起訴處
    分」，實有疑義。況依行政罰法第26條第2 項之立法意旨，
    亦必須待緩起訴處分實質確定時，被告才最終地確定免於受
    刑事訴追，原處分機關始得為行政裁罰，亦即在緩起訴期間
    內即猶豫期間期滿前，該緩起訴處分仍有被撤銷之可能，此
    時原處分機關若依法為行政裁決，將使受處分人有同時遭受
    行政處罰及刑事訴追之危險，顯與行政罰法第26條規定之立
    法意旨相違背。（三）本件受處分人甲○○酒後駕駛自用小
    客車經測試檢定超過規定標準之行為，係一行為同時觸犯刑
    事法律及違反行政法上義務規定，受處分人甲○○酒後駕車
    之行為，觸犯刑法第185 條之3 之刑事責任部分，業經緩起
    訴處分確定，其緩起訴期間為1 年，其條件係向國庫繳納6
    萬元受處分人甲○○已履行完畢已如上述，則本件既仍在緩
    起訴期間內，抗告人原處分機關除依行政罰法第26條第1 項
    但書得處以其他種類行政罰外，應不得逕予裁處罰鍰之處罰
    。抗告人於97年6 月23日所為之裁決，除對受處分人甲○○
    為道路安全講習外，亦併對受處分人甲○○為罰鍰4 萬9 千
    5 百元之處罰，上述罰鍰部分已屬重複之兩罰，即有未洽，
    是原裁定撤銷關於罰鍰部分之裁罰，核無違誤，抗告人機關
    仍執陳詞提起抗告，指摘原裁定此部分之撤銷不當，為無理
    由，應予駁回。
四、據上論結，應依道路交通案件處理辦法第26條，刑事訴訟法
    第412 條，裁定如主文。
中    華    民    國    97    年    12    月    4     日
                    刑事第六庭    審判長法  官  王憲義
                                        法  官  邱永貴
                                        法  官  張盛喜
以上正本證明與原本無異。
不得再抗告。
中    華    民    國    97    年    12    月    4     日
                                        書記官  黃一秋


司法院資訊處製作；財團法人民間司法改革基金會備份。
